臺灣臺中地方法院簡易民事判決
109年度中簡字第2201號
原      告  陳景相  
訴訟代理人  陳瑞斌律師
被      告  王韻涵  
訴訟代理人  林佳慶  
上列當事人間請求確認本票債權不存在事件，本院於民國110年1
2月16日言詞辯論終結，判決如下：
    主      文
確認被告持有如附表編號2所示之本票對原告之本票債權不存在
。
原告其餘之訴駁回。
訴訟費用由被告負擔百分之10，餘由原告負擔。
    事實及理由
壹、程序方面
　　按訴狀送達後，原告不得將原訴變更或追加他訴，但請求之
    基礎事實同一；擴張或減縮應受判決事項之聲明者，不在此
    限，民事訴訟法第255條第1項第2款、第3款分別定有明文。
    本件原告起訴時原聲明：確認被告持有如附表所示之本票對
    原告之票據債權不存在（見本院卷第15頁）。嗣於民國110
    年11月23日以書狀追加請求：被告應給付原告新臺幣（下同
    ）6萬元，及自民事辯論意旨狀送達翌日起至清償日止，按
    週年利率百分之5計算之利息（見本院卷第373頁）。再於本
    院110年12月16日言詞辯論期日減縮追加聲明為：被告應給
    付原告2萬元，及自110年12月16日起至清償日止，按週年利
    率百分之5計算之利息（見本院卷第393頁），經核原告追加
    之訴與原訴所主張者，均是原告簽發如附表所示之本票是否
    係遭脅迫所致之基礎事實，其主要爭點有共通性及關聯性，
    而就原訴所主張之事實及證據資料，就追加後之新訴之審理
    得加以利用，無害於被告程序權之保障，且符合訴訟經濟，
    核與上揭規定並無不合，應予准許。
貳、實體方面
一、原告主張：緣被告曾透過伊與訴外人王益承、古阿金介紹投
    資網路上之虛擬貨幣及珠寶「S.K.Y」、「大寶池」，因而
    認識訴外人李虹霞、尹強生，且經尹強生說明投資風險及獲
    利後，決定投資並交付投資款共計105萬元予尹強生。惟尹
    強生事後無故失蹤，被告不甘虧損，竟於108年11月24日夥
    同訴外人林煥鈞、綽號「阿佑」及「阿帆」(真實年籍姓名
    不詳)在內之5名黑衣男子，在新竹市○○○路00號對面之統一
    便利超商內座位區（下稱科學園路統一超商），向伊及古阿
    金、王益承恫稱：「不簽發本票就要你們好看」、「不簽的
    話，古阿金的店就不要開」、「如果不簽的話，要把你的店
    砸掉」等語（下稱系爭言詞），而以此方式脅迫伊、古阿金
    、王益承簽發本票，更要求伊於2日後隨同尹強生至寶山交
    流道旁之統一便利超商（下稱寶山便利超商）討論投資賠償
    事宜。嗣伊因2日內甫遭林煥鈞以系爭言詞脅迫，且脅迫情
    況持續，伊不得已於108年11月26日單獨至寶山便利超商與
    林煥鈞、「阿佑」、「阿帆」等人見面，林煥鈞再次向伊恫
    稱：「我知道你家在哪，不簽的話，就不能走」等語，而以
    此方式脅迫原告簽發如附表所示之本票（下稱系爭本票）。
    嗣原告即持系爭本票聲請本院裁定准予強制執行，經本院發
    給109年度司票字第2054號本票裁定（下稱系爭本票裁定）
    ，繼而持系爭本票裁定聲請對原告之財產強制執行。伊以本
    件起訴狀繕本向被告撤銷上開受脅迫所為簽發系爭本票之意
    思表示。原告簽發系爭本票之行為既屬無效，系爭本票之債
    權自不存在。再者，被告既自願投資虛擬貨幣及珠寶「S.K.
    Y」、「大寶池」，並親自交付投資款予尹強生，即應自行
    評估風險，不得將此歸咎於原告，兩造間實無任何債權債務
    關係存在，故依票據法第13條之規定，被告亦不得享有票據
    權利。縱認系爭本票之債權存在，伊已於109年2月23日給付
    被告2萬元，故附表編號2之本票債權已因清償而消滅。嗣伊
    於109年2月23日為取回如附表所示編號2之本票，給付被告2
    萬元，然伊既係遭脅迫始為簽發本票之意思表示，可見被告
    係因侵權行為對伊取得債權，伊自得依民法第198條之規定
    ，廢止被告之本票債權，而被告取得上開2萬元即無法律上
    之原因，伊得依不當得利之法律關係請求被告返還上開金額
    等語，並聲明：㈠確認被告持有如附表所示之系爭本票對原
    告之本票債權不存在。㈡被告應給付原告2萬元，及自110年1
    2月16日起至清償日止，按週年利率百分之5計算之利息。
二、被告則以：否認林煥鈞有與原告於108年11月26日在寶山便
    利超商見面，更未以脅迫方式要求原告簽發系爭本票。因原
    告、王益承、古阿金曾向伊遊說投資虛擬貨幣及珠寶，且經
    原告保證獲利，伊始於106年8月21日開始投資及交付現金18
    萬2,000元予原告，並以匯款或交付予尹強生、王益承、古
    阿金之方式，陸續投資共計約105萬元。嗣伊未取得如原告
    所保證之獲利，兩造遂約定於108年11月24日下午3時在科學
    園路統一超商協商返還投資款事宜。又伊與同樣參與投資且
    欲取回投資款之訴外人涂秀菊，偕同林煥鈞及其2位員工一
    同前往協商，經協商後，原告乃簽發系爭本票口頭承諾願擔
    保投資款之返還；另原告亦自承迄今已返還被告2萬元，可
    見兩造間確實存在返還投資款之協議，故系爭本票之原因關
    係並非不存在等語，資為抗辯，並聲明：原告之訴駁回。
三、得心證之理由
  ㈠原告請求確認被告持有如附表所示之系爭本票對原告之本票
    債權不存在部分：
  ⒈按確認法律關係之訴，非原告有即受確認判決之法律上利益
    者，不得提起之，民事訴訟法第247條第1項前段定有明文。
    所謂「即受確認判決之法律上利益」，須因法律關係之存否
    不明確，致原告在私法上之地位有受侵害之危險，而此項危
    險得以對於被告之確認判決除去之者，始為存在。查本件原
    告主張系爭本票乃係受脅迫而簽發，兩造間並無任何債權債
    務關係存在，然被告仍持系爭本票聲請本院裁定准予強制執
    行，致原告在法律上之地位有不安之狀態存在，且此種不安
    之狀態，能以確認判決將之除去，故原告提起本件確認之訴
    ，揆諸上開說明，自有確認之利益。
  ⒉原告主張其有簽發系爭本票，被告已持系爭本票聲請本院裁
    定准予強制執行獲准等情，業據提出與其所述相符之本院10
    9年度司票字第2054號、109年度抗字第124號民事裁定為證
    （見本院卷第43-45頁），且為被告所不爭執，而堪認原告
    上開主張為真正。
  ⒊原告主張係受被告之友人林煥鈞之脅迫而簽發系爭本票，且
    已向被告撤銷上開受脅迫而為之意思表示等情，然為被告所
    否認，自應由原告就其係遭脅迫而簽發系爭本票乙節，負舉
    證責任。經查：
　①按因被詐欺或被脅迫而為意思表示者，表意人得撤銷其意思
    表示；又前條之撤銷，應於發見詐欺或脅迫終止後，1年內
    為之，民法第92條第1項前段、第93條前段分別定有明文。
    所謂因被脅迫而為意思表示，係指因相對人或第三人以不法
    危害之言語或舉動加諸表意人，使其心生恐怖，致為意思表
    示而言。
　②原告主張其先於108年11月24日遭林煥鈞脅迫簽發本票，而此
    遭脅迫之狀態延續至2日後即同年月26日，致其在寶山便利
    超商繼續遭林煥鈞脅迫而簽發系爭本票等情，雖舉證人古阿
    金、林益承為證，然原告自承當日係單獨與林煥鈞及其同夥
    見面等語（見本院卷第360頁），可見證人古阿金、王益承
    均無從證明原告於108年11月26日遭受林煥鈞脅迫而簽發系
    爭本票等節屬實。縱原告主張其與古阿金、林益承，於108
    年11月24日遭林煥鈞脅迫簽發本票等節為真，然卻於2日後
    更隻身前往寶山便利超商繼續與林煥鈞見面，結束後即返家
    ，始終並未報警等情，為原告所是認（見本院卷第364頁）
    ，已與常情未符，是其主張遭林煥鈞脅迫簽發系爭本票，即
    屬有疑。又原告主張先後2次遭林煥鈞脅迫簽發本票之地點
    不同，期間原告亦曾返家，足見已脫離被告脅迫之場所，且
    間隔長達2日之久，衡情前遭脅迫之情境難以延續至2日後；
    況參以寶山便利超商屬公共場合，若原告確係遭脅迫簽發本
    票，何以未當場呼救或立即報警，竟事隔4個月至109年3月2
    6日始提出刑事告訴；且自簽發系爭本票後之108年12月25日
    、109年1月20日、同年2月23日更依序給付被告各2萬元，俱
    與常情不符。從而，原告主張受脅迫而簽發系爭本票，既未
    能舉證以實其說，自難採信。
  ⒋按票據債務人不得以自己與發票人或執票人之前手間所存抗
    辯之事由對抗執票人。但執票人取得票據出於惡意者，不在
    此限，票據法第13條定有明文。又票據乃文義證券及無因證
    券，票據上之權利義務悉依票上所載文義定之，與其基礎之
    原因關係各自獨立，票據上權利之行使不以其原因關係存在
    為前提。執票人行使票據上權利時，就其基礎之原因關係確
    係有效存在不負舉證責任。若票據債務人以自己與執票人間
    所存抗辯之事由對抗執票人，依票據法第13條規定觀之固非
    法所不許，惟仍應先由票據債務人就該抗辯事由負舉證之責
    任。必待為票據基礎之原因關係確立後，法院就此項原因關
    係進行實體審理時，當事人於該原因關係是否有效成立或已
    否消滅等事項有所爭執，始適用各該法律關係之舉證責任分
    配原則（最高法院97年度台簡抗字第18號裁定、97年度台簡
　　上字第17號判決意旨參照）。於此情形，票據債務人仍應就
    其抗辯之原因事由，先負舉證責任，俾貫徹票據無因性之本
    質，以維票據之流通性。執票人在該確認票據債權不存在之
    訴訟類型，僅須依民事訴訟法第195條及第266條第3項之規
    定，負真實完全及具體化之陳述義務，尚不因此而生舉證責
    任倒置或舉證責任轉換之效果（最高法院97年度台簡上字第
    17號、103年度台簡上字第19號判決意旨參照）。
　①原告主張其與被告間並無債權債務關係，係因遭脅迫而簽發
    系爭本票等語。被告則抗辯原告簽發系爭本票係因被告前遭
    王益承、古阿金以及原告遊說及保證獲利而參與投資，陸續
    交付投資款共計約105萬元予原告、尹強生、王益承；後因
    被告未獲預期保證之獲利，兩造、王益承、涂秀菊、古阿金
    乃於108年11月24日在科學園路統一超商協商，原告同意返
    還被告之投資本金，兩造就原告應擔保29萬7,000元投資款
    之返還達成協議，故簽發系爭本票予被告等語。參以兩造俱
    不爭執為系爭本票之直接前後手（見本院卷第337頁），則
    原告既主張票據法第13條之票據原因關係抗辯，依上開判決
    意旨，自應由原告就其與被告間無債權債務關係，係因受脅
    迫而簽發系爭本票負舉證責任。茲原告就其主張系爭本票係
    受脅迫而簽發乙節，既未能舉證以實其說，已如前述，而被
    告就系爭本票基礎原因關係，依法無須負舉證責任，則系爭
    本票之原因關係究為兩造間經協議後達成原告返還被告投資
    本金之約定與否，顯無究明之必要。
　②況被告抗辯原告於介紹投資時，有保證獲利，雖為原告所否
    認，而證人王益承於本院審理時證稱：簽立本票用意係被告
    要我們將他投資的錢要回去，但投資本身即有風險，要自己
    評估決定，並無保證獲利等語（見本院卷第139-140頁），
    足見原告、王益承、古阿金均清楚知悉被告約渠等見面用意
    在於討論投資款返還事宜，且原告既係出於自由意志簽發系
    爭本票，復參諸被告所述投資之始末及所提之匯款單據（見
    本院卷第95-97頁），應認被告就其抗辯原告簽發系爭本票
    係為履行兩造協商後由原告擔保被告投資本金之返還協議乙
    節，已盡真實完全及具體化之陳述義務。
　③從而，原告主張遭林煥鈞脅迫簽發系爭本票，既未能舉證以
    實其說，且被告亦就系爭本票之原因關係負真實完全及具體
    化之陳述義務，自應認被告享有系爭本票之權利。
  ⒌按執票人執有發票人簽發之多紙本票，其就每一紙本票對發
    票人各有其票據債權存在，發票人請求確認執票人執有之多
    紙本票債權之某部分不存在，乃對數張本票債權合併提起消
    極確認之訴，自須指出各該本票之債權於如何之範圍內不存
    在(最高法院104年度台上字第1548號判決參照)。查兩造就
    原告已清償附表編號2之本票票款2萬元均不爭執（見本院卷
    第363頁），則附表編號2所示之本票債權因清償而歸於消滅
    。原告請求前開因清償部分之本票債權不存在，應屬有據，
    逾此部分之請求，則屬無據。
　㈡原告簽發系爭本票既非遭林煥鈞脅迫所致，則其主張被告係
    因侵權行為取得對其之本票債權，其得依民法第198條之規
    定，廢止被告之本票債權，則被告取得其於109年2月23日交
    付之2萬元即無法律上之原因云云，洵屬無據，原告自不得
    依不當得利之法律關係，請求被告返還2萬元。
四、綜上所述，原告請求確認系爭本票如附表編號2所示之本票
    對原告之本票債權不存在，為有理由，逾此部分之請求，為
    無理由，應予駁回。
五、本件事證已臻明確，兩造其餘攻擊防禦方法及所提之證據，
    經本院審酌後，認與判決結果不生影響，爰不逐一論駁，併
    予敘明。
六、訴訟費用負擔之依據：民事訴訟法第79條。
中　　華　　民　　國　　111 　年　　1 　　月　　25　　日
                  臺灣臺中地方法院臺中簡易庭
                                  法　官　傅可晴
以上為正本係照原本作成。
如不服本判決，應於送達後廿日內，向本院提出上訴狀並表明上
訴理由，如於本判決宣示後送達前提起上訴者，應於判決送達後
廿日內補提上訴理由書（須附繕本）。如委任律師提起上訴者，
應一併繳納上訴審裁判費。
中　　華　　民　　國　　111 　年　　1 　　月　　26　　日
                                  書記官  錢  燕
　　　　　　　　　　　　　　　　　
附表：
編號 發票日 票面金額(新臺幣) 到期日 利息起算日 票據號碼 1 108年11月24日 210,000元 109年3月20日 109年3月20日 TH321809 2 108年11月24日 20,000元 109年3月20日 109年3月20日 TH321812 3 108年11月24日 20,000元 109年3月20日 109年3月20日 TH321813 4 108年11月24日 20,000元 109年3月20日 109年3月20日 TH321814 5 108年11月24日 27,000元 109年3月20日 109年3月20日 TH321816